【裁判字號】    97,易,1075
【裁判日期】    980204
【裁判案由】    傷害
【裁判全文】
臺灣屏東地方法院刑事判決              97年度易字第1075號
公  訴  人  臺灣屏東地方法院檢察署檢察官
被      告  甲○○
            丙○○
上列被告因傷害案件，經檢察官提起公訴（97年度偵字第1039號
），本院判決如下：
    主  文
甲○○、丙○○傷害人之身體，各處拘役伍拾日，如易科罰金，
均以新台幣壹仟元折算壹日。
    事  實
一、丙○○於民國96年10月21日下午1 時30分許，偕同其女兒乙
    ○○、郭珮玉至甲○○位於屏東縣新園鄉○○村○○段○ 號
    道路之田地旁放風箏，適住在上開田地附近之屏東縣新園鄉
    ○○村○○路9 號之甲○○，發現丙○○等人在其所有之上
    開田地旁放風箏，乃騎乘車牌號碼PEA-480 號重型機車前往
    查看，嗣抵達後，即出言制止丙○○等人繼續在該處放風箏
    ，惟丙○○仍不離去，2 人並發生口角爭執，加上先前2 人
    因土地糾紛產生嫌隙，彼此均有所不滿，丙○○於甲○○對
    伊罵三字經後，憤而衝向甲○○，甲○○見狀，竟基於傷害
    之犯意，站立在已熄火之上開機車左側，以手將其攙扶之機
    車用力推向丙○○之身體，使該機車車身撞擊到丙○○，致
    丙○○受有右手撕裂傷及左小腿挫傷等傷害，丙○○被撞蹲
    下後旋又起身，亦基於傷害之犯意，以左手勾住甲○○之頸
    部，並以右手揮拳毆打甲○○之臉部數下，致甲○○受有鼻
    子挫傷及右頸抓傷等傷害。嗣丙○○於翌日下午4 時2 分許
    ，前往警局報警，乃為警查知上情。
二、案經丙○○、甲○○訴由屏東縣政府警察東港分局報告臺灣
    屏東地方法院檢察署檢察官偵查起訴。
    理  由
壹、證據能力方面：
一、按醫師法第12條第1 項規定：醫師執行業務時，應製作病歷
    ，並簽名或蓋章及加註執行年、月、日。第二項規定：前項
    病歷，除應於首頁載明病人姓名、出生年、月、日、性別及
    住址等基本資料外，其內容至少應載明下列事項：一就診日
    期。二主訴。三檢查項目及結果。四診斷或病名。五治療、
    處置或用藥等情形。六其他應記載事項。因此，醫師執行醫
    療業務時，不論患者是因病尋求診療，或因特殊目的而就醫
    ，醫師於診療過程中，應依醫師法之規定，製作病歷，此一
    病歷之製作，均屬醫師於醫療業務過程中所須製作之紀錄文
    書，而且每一醫療行為均屬可分，因其接續之看診行為而構
    成醫療業務行為，其中縱有因訴訟目的，例如被毆傷而尋求
    醫師之治療，對醫師而言，仍屬其醫療業務行為之一部分，
    仍應依法製作病歷，則該病歷仍屬業務上所製作之紀錄文書
    ，與通常之醫療行為所製作之病歷無殊，自屬刑事訴訟法第
    159 條之4 第2 款所稱從事業務之人於業務上所須製作之紀
    錄文書，而診斷證明書係依病歷所轉錄之證明文書，自仍屬
    本條項之證明文書（最高法院97年台上字第666 號判決意旨
    參照）。本案卷附之安泰醫療社團法人安泰醫院出具之丙○
    ○、甲○○之病歷及診斷證明書，依上開說明自有證據能力
    。
二、次按傳聞法則之重要理論依據，在於傳聞證據未經當事人之
    反對詰問予以核實，乃予排斥，惟若當事人已放棄對原供述
    人之反對詰問權，於法院審判時表明同意該等傳聞證據可作
    為證據，基於證據資料愈豐富，愈有助於真實發現之理念，
    並貫徹刑事訴訟法修法加重當事人進行主義之精神，確認當
    事人對於證據能力有處分權之制度，傳聞證據經當事人同意
    作為證據，法院認為適當者，亦得為證據；另當事人於調查
    證據時，對於傳聞證據表示「沒有意見」、「對於證據調查
    無意見」，而未於言詞辯論終結前聲明異議，應視為已有將
    該等傳聞證據採為證據之同意，此刑事訴訟法第159 條之5
    定有明文。查本案據以認定被告犯罪事實存否之被告以外之
    人之其餘言詞或書面陳述，經審判長提示並告以要旨後，檢
    察官及被告甲○○、丙○○均知該證據為審判外之言詞陳述
    及書面證據，原無證據能力，惟未於言詞辯論終結前表示異
    議，本院審酌上開證據作成之過程並無不適當之情形，且對
    於被告涉案之事實具有相當之關聯性，依刑事訴訟法第159
    條之5 規定均具有證據能力。
貳、實體方面：
一、訊據被告丙○○、甲○○固均供承於案發時地，因丙○○與
    其女兒在甲○○上開田地旁放風箏之事發生爭執，惟均矢口
    否認有何傷害犯行，被告丙○○辯稱：我都沒有打甲○○，
    是甲○○故意騎機車衝撞我，導致我右手及腿部受傷，我被
    撞後無法站立，半蹲時，他還上前以手打我頭部，但未成傷
    云云，被告甲○○則辯稱：我沒有故意騎機車衝撞丙○○，
    當時機車已經熄火，我站在機車旁扶著機車，2 人發生口角
    後，是丙○○自己衝過來撞到機車才受傷的云云。惟查：
(一)、被告丙○○於案發時，帶同其女兒乙○○、郭珮玉至被告甲
    ○○上開田地旁放風箏，被告甲○○騎乘上開機車抵達現場
    後，制止被告丙○○繼續在該處放風箏，並與被告丙○○發
    生口角衝突之事實，迭經被告甲○○於警偵訊及審理時供述
    明確（見警卷第9 至11頁、偵卷第9 、10頁、本院卷第28
    頁），核與證人即被告甲○○之妻蔡昀庭於偵訊中具結證稱
    ：甲○○在其上開住處走廊發現有人在上開田地放風箏，就
    騎機車出去，其在庭院看到甲○○在上開田地附近和對方理
    論、比手劃腳，並聽到雙方爭執吵鬧聲，但沒聽到內容等語
    （見偵卷第23、24頁）相符，而被告丙○○亦供稱其於上開
    時地放風箏，遭被告甲○○制止及罵三字經之事實（見警卷
    第3 、6 頁、偵卷第11頁、本院卷第29頁背面），前開事實
    堪可認定。至被告丙○○雖辯稱其並未與被告甲○○爭吵云
    云，然被告甲○○與證人蔡昀庭已明確證述如前，再依被告
    丙○○所為歷次陳述，堪認其認為自己在上開地點放風箏並
    無不當之處，參以被告2 人前因土地糾紛，相處不愉快，並
    於96年間互相提出傷害告訴等情，為被告2 人所是認（見本
    院卷第28、30頁），並有本院96年度易字第853 號、臺灣高
    等法院高雄分院97年度上訴字第386 號刑事判決各1 份在卷
    可憑（見本院卷第8 至12頁），渠等既有此夙怨，衡諸常情
    ，被告丙○○顯無可能任憑被告甲○○以三字經謾罵伊，卻
    絲毫未動怒而出言為己辯護之理，佐以證人即被告丙○○之
    女郭佩瑜於本院亦證稱案發當天被告丙○○、甲○○有吵架
    等語（見本院卷第50頁背面），堪認被告丙○○此部分有違
    常理之辯解，尚非可採。
(二)、又查被告即告訴人丙○○於案發當日下午4 時20分許，前往
    安泰醫院急診，經診斷結果，其右手撕裂傷及左小腿挫傷乙
    節，有安泰醫院之丙○○病歷及診斷證明書各1 份、傷勢相
    片2 張在卷可稽（見本院卷第35至39頁）；被告甲○○雖辯
    稱：係被告丙○○自己不小心撞到機車方會受傷云云，然依
    其偵訊時陳稱：被告丙○○自前開機車右前方衝向伊時，其
    站在機車左側扶著機車，以機車右側偏移向被告丙○○，被
    告丙○○就撞到機車右側等語（見偵卷第16頁），又於本院
    審理時供稱：其在案發時地罵被告丙○○三字經後，丙○○
    衝過來，其見狀就施力把上開機車往前推擋，被告丙○○就
    撞到機車，被告丙○○衝過來時力道很大等語（見本院卷第
    28頁背面），則被告丙○○衝撞伊所攙扶之機車之力道既然
    甚大，而站在上開機車另一側之被告甲○○又始終未提及有
    遭上開機車壓到或碰撞之情事，衡情堪認被告甲○○以上開
    機車推撞被告即告訴人丙○○時之力道亦應甚鉅，其方會未
    被該機車壓到或撞到，再倘被告甲○○無以上開機車撞擊傷
    害被告即告訴人丙○○之犯意，其儘可向旁邊閃避，然其卻
    捨此不為，復佐以被告即告訴人丙○○衝向被告甲○○，被
    告甲○○將上開機車推向丙○○時，丙○○竟未能閃避，且
    被該機車撞到乙情，堪認被告甲○○於被告丙○○衝向伊時
    ，係故意施以相當於或大於被告丙○○衝撞該機車之力道之
    力量，以該機車撞擊閃避不及之被告即告訴人丙○○，而藉
    此方式傷害丙○○。
(三)、次按行為人對於現在不法之侵害，本乎防衛自己或他人權利
    之意思，在客觀上有時間之急迫性，並有實施反擊予以排除
    侵害之必要性，且其因而所受法益之侵害，亦符合相當性之
    情形，予以實施防衛行為（反擊）者，始稱相當，倘若行為
    人表面上縱受有侵害之狀態存在，然欠缺防衛之意思，反係
    本於加害對方之意圖，基於藉口、報復、利用機會等情形，
    而實施犯罪行為，因其非出於防衛之意思，自不得認為其所
    為係屬「正當防衛」之防衛行為（最高法院84年度臺上字第
    3449號判決意旨參照）；而本件被告即告訴人丙○○衝向被
    告甲○○之時，尚未對被告甲○○採取任何不法侵害行為，
    且當時被告甲○○仍得輕易自該處逃離，並無實施反擊之必
    要性，應認與正當防衛之情形有間；況且將材質堅硬、頗具
    重量之機車推撞他人身體之舉，極有可能因而造成他人受傷
    ，此為具備通常智識之人所能認知之事實，且為一般人所能
    預見，被告甲○○為一正常之成年人，對此當無不知之理，
    是以其既已有此預見而仍為上開行為，主觀上顯具有傷害之
    認知與故意，益徵其係因與被告即告訴人丙○○發生爭執後
    ，心有不滿，見被告丙○○衝向伊，即起意傷害被告即告訴
    人丙○○，並非基於防衛之意，是其就上開傷害行為，自不
    能主張正當防衛，併此敘明。
(四)、再查被告即告訴人甲○○於案發當日前往上開田地，返家後
    ，脖子及臉部確有受傷，且於翌日下午3 時30分許，前往安
    泰醫院急診，經診斷受有鼻子挫傷及右頸抓傷等傷害之事實
    ，有證人蔡昀庭偵訊所為證詞及安泰醫院之甲○○病歷、診
    斷證明書各1 份及傷勢相片3 張在卷可稽（見偵卷第24頁、
    本院卷第40至45頁），而被告即告訴人甲○○所受傷勢，核
    與其於警詢、偵訊及本院審理時一致指稱被告丙○○撞擊其
    上開機車後，即以左手勒住其脖子，並用右手打其臉部之過
    程（見警卷第10頁、偵卷第15頁、本院卷第28頁背面至29頁
    ）堪認相符，復有證人蔡昀庭於偵訊時證稱：甲○○返家時
    ，其問甲○○為何受傷，甲○○說是因剛剛在跟對方爭執而
    受傷，對方用手勒甲○○之脖子等語（見偵卷第24頁）可資
    佐證，參以前述被告2 人於案發時地發生爭吵後，被告丙○
    ○衝向被告甲○○，被告甲○○即以上開機車撞擊被告丙○
    ○，致被告丙○○受傷之事實，且渠等先前又曾因土地糾紛
    而有嫌隙乙節，衡情被告丙○○當時對被告甲○○應極為不
    滿，則被告即告訴人甲○○證稱被告丙○○撞到機車後，旋
    動手毆打伊乙情，顯較符常情；況倘被告丙○○所辯其並未
    還手，只有用手擋乙情為真，則被告即告訴人甲○○何以會
    受有上開傷勢？堪認被告丙○○之辯解與常情不符，難以採
    信。
(五)、至於證人郭佩瑜雖於本院審理時證稱：其父親與被告甲○○
    沒有打架，被告甲○○騎機車撞其父親，復毆打其父親云云
    （見本院卷第50頁背面至51頁），然證人郭佩瑜既為被告之
    女，所言非無出於迴護被告之強烈動機，其證詞可信度已堪
    質疑；參以其於本院接受訊問時，對於本件案發時其胞妹郭
    佩玉有無在場、被告2 人因何事爭吵、被告甲○○如何以機
    車撞被告丙○○、撞到何部位、被告丙○○被撞後有無蹲下
    等節，多以搖頭或「不知道」回應，且其回答與被告丙○○
    所陳案發當天郭佩瑜與郭佩玉均在場、其未與被告甲○○爭
    吵、被告甲○○催油門後，將機車放開，讓機車自行撞上伊
    ，其被撞後有蹲下等情（見本院卷第29頁背面至30頁）顯多
    所出入，則證人郭佩瑜於本院所證是否屬實，殊值懷疑，尚
    無從遽為有利被告丙○○之認定。
(六)、末者，被告即告訴人丙○○於警詢及97年3 月13日偵訊時固
    指稱：其係遭被告甲○○之機車衝撞而受傷云云，而起訴書
    亦同此記載，然被告甲○○於警偵訊及審理時一致陳稱當時
    係被告丙○○衝向伊撞到上開機車而受傷（見警卷第10頁、
    偵卷第10、11頁、本院卷第28頁背面），再觀諸前開被告即
    告訴人丙○○之傷勢相片，其左小腿外側僅有1 小處挫傷，
    傷口面積甚小，其右手亦僅有1 道細長傷痕（見本院卷第39
    頁），堪認其傷勢輕微，再被告2 人當時距離僅2 至4 公尺
    ，有渠等之陳述在卷可憑（見偵卷第10、11頁、本院卷第28
    頁背面、29頁背面），倘被告即告訴人丙○○所指訴之過程
    （即被告甲○○係騎機車衝撞伊，或係催動油門後，放手讓
    機車衝撞伊）為真，依一般經驗法則判斷，被告丙○○受傷
    之部位及範圍理應更廣，且受傷程度亦應益加嚴重，被告丙
    ○○此部分指訴與客觀事證尚屬未合，而有可疑；況其於警
    詢、97年3 月13日偵訊時均指稱被告甲○○故意騎機車撞傷
    伊（見警卷第3 、6 頁、偵卷第11頁），然於97年7 月11日
    偵訊及本院審理時卻改稱被告甲○○於催動油門後就放手跳
    下車，讓上開機車撞伊（見偵卷第29頁、本院卷第29頁背面
    ），前後指訴不一，益徵其指稱被告甲○○故意騎乘機車撞
    傷伊或催動油門後讓機車自行撞向伊等節，容有誇大之嫌，
    尚難遽予採信，公訴意旨對於此部分或有誤會，應予更正。
    惟被告即告訴人丙○○此部分指訴固有誇大不實，然按關於
    行為動機、手段及結果等之細節方面，告訴人之指陳，難免
    故予誇大，證人之證言，有時亦有予以渲染之可能；然其基
    本事實之陳述，若果與真實性無礙時，則仍非不得予以採信
    ，有最高法院96年度台上字第4572號判決可資參照；本件被
    告即告訴人丙○○就遭被告甲○○傷害之時地及傷勢等相關
    重要事項，均能具體陳述，前後所陳大致相符，無明顯矛盾
    或不合常情之處，復有上開病歷、診斷證明書及相片可證，
    其所言應可採信，至其指訴之被告甲○○傷害伊之方式，固
    與本院認定之事實有所出入，然其傷勢確實係遭被告甲○○
    之上開機車碰撞所造成，業如前述，其所言與事實尚無重大
    歧異，縱其所陳非無蓄意誇大之嫌，但不能以此即認其所證
    全然不可採信，故亦難以此為有利被告甲○○之認定，附此
    敘明。
(七)、綜上所述，被告甲○○、丙○○所為辯解與常情或客觀事實
    有悖，顯屬畏罪卸責之詞，均難以採信。本件被告2 人傷害
    犯行，事證明確，應予依法論科。
二、核被告丙○○、甲○○所為，均係犯刑法第277 條第1 項之
    普通傷害罪。爰審酌被告2 人僅因細故發生爭執，竟以上開
    手段傷害對方，致對方受傷，且渠等於95年間，即曾因互相
    傷害案件涉訟，被告丙○○因此被法院判處拘役29日，被告
    甲○○則因被告丙○○所提告訴已逾告訴期間而經判決不受
    理確定，有臺灣高等法院被告前案紀錄表、本院96年度易字
    第853 號判決、臺灣高等法院高雄分院97年度上易字第386
    號判決各1 份在卷可按，渠等仍再犯本件傷害案，顯未知警
    惕，又犯後均否認犯行，未見悔意，且迄未賠償對方所受損
    害，衡以渠等素行尚佳，有前開前案紀錄表可查，渠等所受
    傷勢均屬輕微，犯罪動機及手段均非極為惡劣等一切情狀，
    分別量處如主文所示之刑，並均諭知易科罰金之折算標準。
據上論斷，應依刑事訴訟法第284 條之1 、第299 條第1 項前段
，刑法第277 條第1 項、第41條第1 項前段，刑法施行法第1 條
之1 ，判決如主文。
本案經檢察官李侑姿到庭執行職務。
中    華    民    國    98    年     2     月    4    日
                        刑事第五庭  法  官  陳秀慧
以上正本證明與原本無異。
如不服本判決應於收受本判決送達後十日內向本院提出上訴書狀
，其未敘述上訴理由者，並得於提起上訴後十日內向本院補提理
由書狀（均須按他造當事人之人數附繕本）「切勿逕送上級法院
」。
中    華    民    國    98    年     2     月    4    日
                              書記官  溫訓暖
附錄本案論罪科刑法條
中華民國刑法第277條第1項
傷害人之身體或健康者，處3 年以下有期徒刑、拘役或1 千元以
下罰金。


司法院資訊處製作；財團法人民間司法改革基金會備份。
